【裁判字號】    98,訴,1677
【裁判日期】    991108
【裁判案由】    履行和解契約
【裁判全文】
臺灣高雄地方法院民事判決              98年度訴字第1677號
原      告  丙○○兼乙○○○.
            丁○○兼乙○○○.
            庚○○兼乙○○○.
            己○○○兼乙○○.
            甲○○○兼乙○○.
上六人共同
訴訟代理人  利美利律師
被      告  辛○○
訴訟代理人  黃瑩律師
複代理人    陳昆和律師
當事人間請求履行和解契約事件，本院於民國99年10月25日言詞
辯論終結，判決如下：
    主  文
原告之訴駁回。
訴訟費用由原告負擔。
    事實及理由
一、按當事人死亡者，訴訟程序在有繼承人、遺產管理人或其他
    依法令應續行訴訟之人承受其訴訟以前當然停止。又民事訴
    訟法第168 條至第172 條規定之承受訴訟人，於得為承受時
    ，應即為承受之聲明，民事訴訟法第168 條、第175 條分別
    定有明文。查訴外人乙○○○在起訴後，於民國99年4 月6
    日死亡，經其繼承人即原告即子女丙○○、丁○○、庚○○
    、己○○○及甲○○○聲明承受訴訟，有戶籍謄本及聲明承
    受訴訟書狀在卷可憑（見本院卷第124 、125 頁），揆諸前
    揭規定，應予准許。
二、原告主張：原告為訴外人陳客人之子女，被告於95年11月26
    日上午，騎乘車號XRD-932 號機車，沿高雄市○○區○○街
    由西往東方向行駛，行經該街138 號對面，因未注意車前狀
    況之過失，從後撞擊同向行走之陳客人，致其受有頭部外傷
    併顱內出血、腦挫傷及水腫、右上額裂傷、左腓骨開放性骨
    折及右鎖骨骨折、左小腿撕裂傷及肢體多處擦傷等傷害（下
    稱系爭車禍），嗣於96年1 月26日因傷重不治死亡，經臺灣
    高雄地方法院檢察署檢察官（下稱高雄地檢署檢察官）認被
    告涉犯過失致死罪，以96年度偵字第22 129號聲請簡易判決
    處刑，由本院以97年度審交易字第270 號過失致死案件審理
    （下稱系爭刑案）。被告於97年8 月4 日系爭刑案之準備程
    序期日中（下稱系爭期日），達成兩造除強制險外，被告願
    再一次給付原告新臺幣（下同）1,000,000 元之和解契約（
    下稱系爭和解契約）。詎被告事後拒絕給付1,000,000 元，
    並以錯誤為由發函撤銷系爭和解契約之意思表示，然系爭和
    解契約並無錯誤，被告撤銷系爭和解契約之意思表示不合法
    。爰依系爭和解契約，提起本件訴訟，並聲明：被告應給付
    原告1,000,000 元，及自97年9 月5 日起至清償日止，按週
    年利率5%計算之利息。
三、被告則以：系爭刑案之承審法官僅於系爭期日命兩造於1 個
    月內協商和解，兩造於系爭期日根本未成立系爭和解契約，
    縱認兩造間有成立系爭和解契約，亦因被告誤認陳客人之死
    亡係其過失行為造成，惟陳客人之死亡與系爭車禍無關，被
    告已於98年3 月25日以存證信函通知原告撤銷系爭和解契約
    之意思表示，兩造間已無系爭和解契約存在，原告請求無理
    由等語，資為抗辯。並聲明：原告之訴駁回。
四、兩造不爭執之事項：
  (一)被告於上開時、地與陳客人發生系爭車禍。
  (二)被告因系爭車禍，於系爭刑案審理後，判處被告犯過失傷害
    罪，經高雄地檢署檢察官上訴，臺灣高等法院高雄分院以98
    年度交上易字第1 號案件審理後，上訴駁回而確定。
  (三)原告為陳客人之子女。
  (四)原告曾依侵權行為之法律關係，向被告提起民事訴訟，經本
    院97年度重訴字第8 號判決原告之訴駁回。
  (五)被告於98年3 月25日以高雄地方法院郵局第792 號存證信函
    向原告表示撤銷系爭和解契約。
五、本件爭點：
  (一)兩造有無成立系爭和解契約？
  (二)若有，被告對系爭和解契約之成立有無錯誤？
  (三)如被告有錯誤，是否有民法第738條但書之情形？
  (四)被告撤銷系爭和解契約之意思表示，有無理由？被告有無民
    法第88條但書之情形？
六、茲就兩造之爭點，析述本院得心證之理由如下：
  (一)兩造有無成立系爭和解契約？
    1.按稱和解者，謂當事人約定，互相讓步，以終止爭執或防
      止爭執發生之契約，民法第736 條。再按和解契約以當事
      人締約當時兩造合致之意思表示，為成立要件，最高法院
      19年上字第1964號判例意旨參照。又依民事訴訟法第277
      條規定，當事人主張有利於己之事實者，就其事實有舉證
      之責任。
    2.原告主張兩造有於系爭期日成立系爭和解契約云云，固提
      出系爭期日之筆錄（下稱系爭筆錄）為憑（見本院卷第32
      頁）及舉證人即陪同原告於系爭期日到庭之戊○○為據，
      然為被告所否認，並以前揭情詞置辯。
    3.經查，系爭期日僅有丙○○到庭，且未出具其餘原告之委
      任狀，又系爭筆錄於被告回答欄載明「我同意給付壹佰萬
      元，我會於一個月內給付完畢」，並有被告簽名乙節，業
      經本院依職權調閱系爭刑案卷宗核閱無訛，應認真實。惟
      丙○○於系爭期日係以全體原告之名義與被告洽談和解事
      宜，業經其餘原告嗣後承認乙節，有本院99年10月25日言
      詞辯論筆錄可稽（見本院卷第139 頁），足認系爭和解契
      約如有效成立，則該效力自及於所有原告，合先敘明。然
      觀之本院製作系爭期日之錄音譯文，可知丙○○係要求被
      告一次給付1,000,000 元，被告則表示要以分期方式給付
      該1,000,000 元，經承審法官與兩造協調後，向兩造諭知
      於系爭期日開庭後，由兩造自行商議該1,000,000 元之給
      付方式等情，暨上開錄音譯文業經兩造同意引為證據等節
      ，有上開錄音譯文及本院99年8 月4 日準備程序筆錄可憑
      （見本院卷第112 至114 、132 頁），足見兩造於系爭期
      日僅就和解總額為1,000,000 元達成一致之意思，但兩造
      於系爭期日就1,000,000 元之給付方式並無一致之意思。
      次查，被告在系爭期日之庭外，於詢問丙○○何時付款及
      能否開票等情事後，經丙○○回覆要收取現金時，被告並
      未進一步告知要如何付錢乙節，業經戊○○於本院準備程
      序中證述綦詳（見本院卷第109 頁），戊○○既為原告聲
      請之證人，自無可能故為不利原告或刻意為有利被告之證
      述，則戊○○之證述應屬可採，堪認被告於系爭期日後，
      在法庭外面亦未就和解總額1,000,000 元之給付方式與原
      告有相互協議之情況，參以兩造於洽商和談過程即已針對
      是否分期給付未能達成合意如上，益徵，此分期給付方式
      為兩造重要之爭執所在，核其情節，即與清償期未約定，
      債權人得隨時請求不同，是自難認兩造於系爭期日之庭內
      或庭外，就該1,000,000 元之給付方式已達意思合致之程
      度。而按諸事理，關於給付一定金額之和解內容，就該金
      額之給付方式究為一次給付或分期給付；給付現金、票據
      或匯款；如為分期給付，給付期數及各期金額若干；如給
      付票據，票據種類及是否約定到期日等條件，均攸關相互
      磋商之兩造能否同意及接受最終讓步之結果，倘若兩造對
      上開給付方式未能有一致之共識，往往造成和解無法成立
      ，此於訴訟上和解或其他調解實務所常見，故關於給付一
      定金額之和解，如兩造就該金額之給付方式欠缺合致之意
      思，自難認兩造間之和解契約已有效成立。此外，原告並
      未舉證證明兩造就1,000,000 元之給付方式已有合致之意
      ，依上開說明，原告主張兩造已成立系爭和解契約云云，
      即難遽採。
    4.綜上，原告既不能舉證證明兩造已成立系爭和解契約，揆
      諸首揭規定及說明，被告並不負給付系爭和解金額之義務
      。從而，原告主張依系爭和解契約，其等得請求被告給付
      1,000,000 元云云，洵屬無據。
  (二)系爭和解契約既未成立，則爭點(二)若有，被告對系爭和解契
    約之成立有無錯誤？(三)如被告有錯誤，是否有民法第738 條
    但書之情形？(四)被告撤銷系爭和解契約之意思表示，有無理
    由？被告有無民法第88條但書之情形？即無再為論述之必要
    ，附此敘明。
七、綜上所述，原告依據系爭和解契約，請求：被告應給付原告
    1,000,000 元，及自97年9 月5 日起至清償日止，按週年利
    率5%計算之利息，為無理由，應予駁回。
八、本件事證已臻明確，兩造其餘攻擊防禦方法，核不影響本件
    結論，爰不一一論述，附此敘明。
九、據上論結，本件原告之訴為無理由，依民事訴訟法第78條，
    判決如主文。
中    華    民    國    99    年    11    月    8     日
                  民事第五庭  審判長法  官   黃國川
                                    法  官   秦慧君
                                    法  官   何佩陵
上為正本係依原本作成。
如不服本判決，應於送達後20日內，向本院提出上訴狀並表明上
訴理由，如於本判決宣示後送達前提起上訴者，應於判決送達後
10日內補提上訴理由書（須附繕本），如委任律師提起上訴者，
應一併繳納上訴審裁判費。
中    華    民    國    99    年    11    月    8     日
                                    書記官   陳喜苓

司法院資訊處製作；財團法人民間司法改革基金會備份。
